【裁判字號】    97,訴,215
【裁判日期】    971027
【裁判案由】    清償借款
【裁判全文】
臺灣宜蘭地方法院民事判決               97年度訴字第215
號
原      告  乙○○
訴訟代理人  廖學興律師
            曾伊如律師
被      告  甲○
訴訟代理人  林健智律師
當事人間清償借款事件，本院於97年10月13日言詞辯論終結，判
決如下：
    主  文
被告應給付原告新台幣壹佰貳拾壹萬零陸佰陸拾陸元及自民國九
十七年六月一日起至清償日止，按年息百分之五計算之利息。
訴訟費用新台幣壹萬參仟零柒拾捌元由被告負擔。
本判決於原告以新台幣肆拾壹萬元供擔保後，得假執行。但被告
以新台幣新台幣壹佰貳拾壹萬零陸佰陸拾陸元為原告預供擔保，
得免為假執行。
    事實及理由
壹、程序方面
    按訴狀送達，原告不得將原訴變更或追加他訴。但不甚礙被
    告之防禦及訴訟之終結者，不在此限。民事訴訟法第 255條
    第1項第7款定有明文。本件原告原起訴主張依消費借貸法律
    關係，請求被告返還清費借貸款，惟嗣於民國 (下同)97年9
    月15日第二次言詞辯論期日即追加民法第176條第1項有關無
    因管理法律關係管理人之權利規定為其請求權基礎，原告上
    開所為訴之追加，應認屬不甚礙被告之防禦及訴訟之終結，
    依前開規定，應予准許，合先敘明。
貳、實體方面
一、原告主張：原告與被告為兄妹關係，被告自84年4月至5月間
    ，陸續向原告借款，包括現金借款以及要求原告代繳分期車
    款、汽車牌照稅與燃料稅、汽車保險費、星僑通訊主機電話
    系統費用及代清償積欠訴外人吳素蘭之款項等等，合計新台
    幣（下同） 1,210,666元，原告屢次向被告請求還款，並於
    97年 4月30日寄發存證信函，但均未獲置理，爰依消費借貸
    與無因管理之法律關係提起本件訴訟等語，並聲明請求判決
    被告應給付原告1,210, 666元，及自97年6月1日起至清償日
    止，按年息 5％計算之利息，另陳明願供擔保請准宣告假執
    行。
二、被告則以：否認於84年4月間曾向原告借款，被告於 82年間
    即與原告關係交惡，並搬離住所，自不可能於84年間向原告
    借款，且原告代被告繳納分期車款、汽車燃料稅、牌照稅、
    保險費等之目的均為自己辦理汽車過戶，此由前揭稅款繳納
    均在同一時期、法定稽徵期間前提前繳納即可知，被告從來
    不知汽車曾過戶到原告名下，另關於分期車款部分，原告所
    提出均屬暫收單，並未提出繳清分期車款時應收回之清償證
    明書及印鑑證明書，又關於汽車新領牌照登記書所載之現金
    10萬元取回本單，究有無支付、交付何人、付款是否真實，
    亦有待原告舉證；至原告請求之星僑通訊主機電話系統費用
     3萬元，因該電話主機系統之裝設地點乃兩造父親即訴外人
    陳天來之住處 (宜蘭縣冬山鄉○○路251號)，且83年11月裝
    機當時被告早已離家 (82年離家) ，況原告僅以載有被告姓
    名之估價單，卻未提出發票即要被告負擔此債務，舉證亦不
    足；其次，被告對訴外人吳素蘭之債務，被告早已清償完畢
    ，僅該借款之押票本票及支付利息款項之支票未全部取回，
    且被告從未委託原告代為處理系爭借款及票據等事宜，故被
    告對於原告取回系爭支票、本票並無所悉，原告應提出訴外
    人吳素蘭已提示兌現原告給付三張支票之證明，且證五之文
    件是否確為吳素蘭所簽字，原告亦應舉證證明；再者，原告
    所提明細表中「甲○」為被告之筆跡，至於在何情況下簽名
    ，因時間已久已不記憶，惟肯定不是承認系爭明細表之債務
    等語，為此聲明請求判決駁回原告之訴，並陳明如受不利判
    決願供擔保請准免為假執行。
三、兩造不爭執行之事實：
    原告所提出之欠款明細表（原證一）上三處「甲○」名義之
    簽名為被告本人所親簽。
四、本件原告主張被告自84年4月至5月間，陸續向原告借款，包
    括現金借款以及要求原告代繳分期車款、汽車牌照稅與燃料
    稅、汽車保險費、星僑通訊主機電話系統費用及代清償積欠
    訴外人吳素蘭之款項等等，被告則以上開情詞置辯，經使兩
    造整理爭點之結果，確定本件之爭點為：(一)兩造間是否成立
    1,210,666元之消費借貸關係？(二) 若未成立消費借貸關係，
    原告是否得依無因管理之法律關係，請求被告給付系爭款項
    ？茲分述如下：
  (一)按法院所確定之事實，皆係過去之歷史事實，為確保裁判之
    客觀性及公正性，事實之確定即非單純法院主觀之認識，須
    依「證據法則」作合理客觀之認定，而當事人主張之事實有
    爭執者，於訴訟中即為所稱之待證事實，當事人主張有利於
    己之事實者，即有提出證據證明其事實真實性之責任，此亦
    稱之舉證責任，當事人不能盡舉證責任，或所舉之證據不能
    證明所主張之事實為真正時，即須負有受到敗訴判決之危險
    ，而民事訴訟上，負有舉證責任者雖無庸使法院得到「不容
    有合理性的懷疑」的確切心證，但仍必須收得「證據之優勢
    」，即足使法院取得蓋然性的心證，是於言詞辯論終結時，
    如法院可獲得蓋然之心證時，待證事實將可受肯定之判斷，
    如屬微弱心證以下的心證，應予否定之。另按當事人主張之
    事實，經他造於準備書狀內或言詞辯論時或在受命法官、受
    託法官前自認者，無庸舉證。民事訴訟法第279條第1項亦規
    定甚明。
  (二)經查，原告就其主張與被告間有 1,210,666元之消費借貸關
    係乙節，業據提出載有「84年哥哥借錢處理債務明細」等字
    及各欠款金額之欠款明細表（原證一）為證，而就該欠款明
    細表上三處被告「甲○」名義之簽名，被告於本院言詞辯論
    時已自認是係其本人所簽（見本院卷第64頁），是原告就上
    開欠款明細表上被告簽名之真正，已無庸舉證。被告雖辯稱
    其於原證一之明細上簽名並不是承認系爭明細表之債務云云
    ，惟觀諸該明細已明確載有「84年哥哥借錢處理債務明細」
    等字，且詳載84年4月至5月間支付之款項，並由被告簽名確
    認，依該記載之方式，應認屬兩造間會算確認之明細，況被
    告亦未就其所辯，其於明細上簽名係基於承認系爭明細表之
    債務以外之原因乙節，提出事證以為說明，所辯容無可取。
    又按消費借貸法律關係貸與人不限於向借用人為交付，向第
    三人交付，而與借用人成立消費借貸亦可。上開欠款明細表
    所示欠款總金額中，依原告主張除12萬元部分係現金借予被
    告，其餘均係代被告繳納分期車款、汽車牌照稅與燃料稅、
    汽車保險費、星僑通訊主機電話系統費用及代清償積欠訴外
    人吳素蘭之款項等，其係依原告指示將款項交付第三人等節
    ，因依欠款明細表上載有「84年哥哥借錢處理債務明細」等
    字，而被告自認該明細表上簽名之真正，可認原告主張上開
    代被告清償之款項，係依被告指示交付第三人，兩造間亦成
    立消費借貸關係，亦尚屬可採。
  (三)再參以曾參與兩造於97年6月3日洽談和解過程之證人丙○○
    ，具結證稱: 「（法官：是否知道兩造的債務關係？）我在
    97年6月3日於兩造的堂叔的家討論債務處理的時候在場，兩
    造的堂嬸及兩造的父親都在場。被告說有跟原告借120 萬元
    ，被告有說有帶現金可以還原告，後來說總數共 6百多萬元
    要還，是包括從84年以來原告拿回家的錢，包括本金及利息
    ，被告說隔天6月4日就要處理，但6月4日我沒有去，所以後
    來的情況我就不知道。（法官：提示原證一，證人是否有在
    6月3日有看到這份資料？）當時原告有提出這張資料給被告
    看，被告有說他欠的錢要還。他並沒有否認有欠原告這些錢
    。（原告訴訟代理人：請證人說明當時被告是否有說向原告
    借的錢要還？）被告有說要還，款項有包括借款及原告代被
    告清償的款項，但借款比較多。（原告訴訟代理人：法官提
    示的原證一，被告有無否認是其簽名？）我有看到原告拿出
    原證一出來，但不知道何時簽名的，被告並沒有否認該書面
    資料之真正，有說要還原告 120萬元。」等節（見本院卷第
    63至64頁）；另曾參與兩造洽談和解過程之地政士即證人丁
    ○○於本院亦具結證稱：「（法官：協調當天過程如何？）
    當天被告有開壹張銀行本票要給原告，但有些細節沒有談妥
    ，所以沒有談成。該本票我沒有經手，所以不知道金額。（
    原告訴訟代理人：證人當天有無聽到 120萬元的部分，被告
    是否有同意要返還？）有。（法官：當時兩造針對 120萬元
    部分，有無提到是何種債權？）借款是 120萬元，還有其他
    的款項，被告有提到針對 120萬元部分有開立本票。」等語
    （見本院卷第65至66頁），且被告亦自承於談和解當天，其
    已帶了面額120萬元之票據要交給原告（見本院卷第66頁）
    。
  (四)至被告雖辯稱談和解當天是本於兩造父親的意思，要談分家
    產的事，其帶面額 120萬元之票據要交給原告，係為了分家
    產，並不是要清償借款云云，惟據證人丁○○證稱：「（法
    官：證人是否知道兩造協談當天是要分家產？還是要處理債
    務糾紛？）如果是要分家產，一般都會將所有動產、不動產
    列清單來談，但那天並沒有這樣的狀況。」等語，此外，被
    告就上開所辯，並未舉證以實其說，則應認被告上開所辯，
    尚無可採。
  (五)綜上，原告就其主張所舉之證據依社會常情及經驗法則判斷
    ，已足使法院形成蓋然之心證，而肯認其所主張兩造間有1,
    210,666 元之消費借貸法律關係存在，被告當時於欠款明細
    上簽名，係以明示方式，向原告承認其借貸關係請求權存在
    等節為真正。兩造間之消費借貸關係既經審認存在，則就上
    開爭點(二)部分，即無庸論斷，附此敘明。從而，原告主張依
    消費借貸之法律關係，請求被告給付1,210,666 元，及自催
    告期限屆滿之翌日即 97年6月1日起至清償日止，按年息5％
    計算之利息，為有理由，應予准許。
五、假執行之宣告：
    原告及被告均陳明願供擔保，聲請宣告假執行或免為假執行
    之宣告，核均無不合，爰各酌定相當擔保金額併准許之。
六、本件事證已臻明確，兩造其餘攻擊、防禦方法及舉證，核與
    判決結果無影響，爰不一一論列。
七、訴訟費用負擔之依據：民事訴訟法第78條規定。
中    華    民    國    97    年    10    月    27    日
                  臺灣宜蘭地方法院民事庭
                      法  官  楊麗秋
正本與原本無異。
如不服本判決，須於判決送達後20日內提出上訴狀 (須付繕本)
。
中    華    民    國    97    年    10    月    28    日
                      書記官  李茂榮


司法院資訊處製作；財團法人民間司法改革基金會備份。
